臺灣高等法院民事判決
107年度建上字第37號
上訴人即附  楊江山  
帶被上訴人            
訴訟代理人  王至德律師
被上訴人即  尚富營造有限公司
附帶上訴人          
法定代理人  汪海威  
訴訟代理人  黃文明律師
上列當事人間請求損害賠償事件，上訴人對於中華民國107年6月
29日臺灣臺北地方法院105年度建字第247號第一審判決提起上訴
，被上訴人並提起附帶上訴，本院於109年7月14日言詞辯論終結
，判決如下：
    主      文
原判決關於命上訴人給付部分及該部分假執行之宣告，暨訴訟費
用之裁判，均廢棄。
上開廢棄部分，被上訴人在第一審之訴及假執行之聲請均駁回。
被上訴人之附帶上訴駁回。
第一審及第二審(除減縮部分外）訴訟費用由被上訴人負擔。
    事實及理由
一、本件被上訴人即附帶上訴人尚富營造有限公司（下稱被上訴
    人）法定代理人變更為汪海威，經其具狀檢附公司變更登記
    表聲明承受訴訟(見本院卷㈠第398-403頁)，核無不合。
二、被上訴人主張：上訴人即附帶被上訴人楊江山（下稱上訴人
    ）於民國104年7月10日與伊簽訂建案委託興建契約書（下稱
    系爭契約書），將其所有坐落新竹市○○段00000○00000地號
    之土地（下稱系爭土地）委伊承攬開發興建房屋（下稱系爭
    建案），承攬報酬為新臺幣(下同）2,830萬3,000元，並約
    定上訴人應於簽約後10日內配合完成土地及建築融資及辦理
    信託作業及分期支付伊之興建服務費用。伊為此給付該建案
    前承攬人即訴外人宏瑞營造有限公司（下稱宏瑞公司）支付
    建築師及訴外人房志彥必要費用158萬元，並進場施作系爭
    建案至4樓底版(即3樓頂版），詎上訴人拒不配合辦理融資
    及信託手續，迄今分文未付，致伊無法順利完成契約，受有
    損害，依系爭契約第8條第3項之約定應賠償伊違約金等情。
    爰依系爭契約第8條第3項約定及民法第231條規定，求為命
    上訴人給付900萬元及加計法定遲延利息之判決。原審判命
    上訴人給付被上訴人653萬8261元及自105年6月24日起至清
    日償日止，按年息5%計算之利息，駁回被上訴人其餘之訴。
    上訴人及被上訴人分就敗訴部分提起上訴、附帶上訴〔被上
    訴人於原審請求被上訴人給付2,000萬元本息，嗣於第二審
    減縮如上（見本院卷㈠第105、109頁）〕。㈠就上訴人上訴部
    分答辯聲明：上訴駁回。㈡附帶上訴聲明：⑴原判決關於駁回
    被上訴人後開第二項之訴部分及該部分假執行之聲請均廢棄
    。⑵上訴人應再給付被上訴人246萬1739元，及自105年6月24
    日起至清償日止，按年息5%計算之利息，⑶願供擔保，請准
    宣告假執行。
三、上訴人則以：伊於104年12月間經房志彥介紹認識被上訴人
    負責人即訴外人黃釋賢，初次見面，房志彥及黃釋賢即要求
    伊以系爭土地向銀行申請鉅額貸款，並當場拿出預先準備之
    系爭契約書要求伊簽名，伊表示此事重大要與家人商量，請
    被上訴人提供契約一份後即離開，其後未曾再與被上訴人接
    觸，伊未於系爭契約書簽名，亦無與被上訴人成立系爭契約
    之合意。兩造並未成立承攬契約關係，伊不負依系爭契約第
    8條第3項約定給付償違約金之義務等語，資為抗辯。㈠上訴
    聲明：⑴原判決關於命上訴人給付及該部分假執行之宣告廢
    棄。⑵上開廢棄部分，被上訴人在第一審之訴及假執行之聲
    請均駁回。㈡就被上訴人之附帶上訴部分答辯聲明：⑴附帶上
    訴駁回。⑵如受不利判決，願供擔保請准宣告免予假執行。
四、按請求履行債務之訴，除被告自認原告所主張債權發生原因
    之事實外，應先由原告就其主張此項事實，負舉證之責任，
    必須證明其為真實後，被告於其抗辯事實，始應負證明之責
    任，此為舉證責任分擔之原則。被上訴人主張兩造就系爭建
    案成立承攬契約關係乙事，為上訴人所否認，依上說明，自
    應先由原告負舉證之責，若原告先不能舉證，以證實自己主
    張之事實為真實，則被告就其抗辯事實即令不能舉證，或其
    所舉證據尚有疵累，亦應駁回原告之請求。
㈠、被上訴人主張：上訴人將其身分證影本、土地所有權狀正本
    、印章交付房志彥，委託其處理系爭建案相關事宜，上訴人
    除與房志彥同至伊公司討論貸款及信託事宜，並於系爭契約
    書簽名，兩造已成立承攬契約關係云云，為上訴人所否認，
    辯稱：伊僅曾因辦理遊艇駕駛執照之事，將身分證影本交付
    房志彥委其代辦，但未授權房志彥辦理系爭土地興建建物事
    宜或委託訴外人宏瑞營造有限公司（下稱宏瑞公司）興建房
    屋，房志彥持有之權狀正本、印章均非真正，伊未於系爭契
    約書上簽名，亦無與被上訴人成立承攬契約之合意等語。
 1、經查，被上訴人於系爭建案洽商過程，知悉房志彥僅係聯絡
    人，非代理人，系爭契約書上「楊江山」印文是房志彥蓋印
    ，未經上訴人認同乙事，業據證人即被上訴人副董事長汪海
    威於刑事偵查中證稱：系爭建案房志彥只是聯絡人，不是上
    訴人之代理人，104年7月10日系爭契約書是被上訴人先擬定
    ，上訴人並未到場，系爭契約書上「楊江山」印文是房志彥
    蓋印，上訴人沒有認同等語、證人黃嘉萍（即系爭契約書見
    證人兼代書）證稱：房志彥只是保證人，不是上訴人之代理
    人，104年4月10日第1次簽約，上訴人未到場，房志彥自行
    蓋用楊江山印章，伊請房志彥帶上訴人到場，否則契約不成
    立等語無訛〔見臺灣臺北地方檢察署（下稱臺北地檢署）108
    年偵字第1588號卷（下稱偵字卷）第131至135頁〕，洵堪認
    定。至於被上訴人主張：上訴人將其身分證影本、土地所有
    權狀正本、印章交付房志彥，委託其處理系爭建案相關事宜
    云云，為上訴人所否認。辯稱:伊為辦理考遊艇駕照事宜，
    雖曾交付身分證影本予房志彥，但未曾將土地所有權狀正本
    、印章交付房志彥，亦未授權其辦理系爭土地建屋承攬事宜
    ，被上訴人所稱土地所有權狀正本及印章均非真正等語。而
    交付身份證影本予他人之原因多端，不足以證明上訴人有授
    權委託房志彥處理系爭建案事務，此外，被上訴人既知房志
    彥未經上訴人授權辦理系爭土地興建房屋事宜，系爭契約書
    未經上訴人同意之事，復未舉證證明房志彥持有之土地所有
    權狀及印章為真，則其執此逕謂：房志彥經上訴人委託辦理
    系爭建案事宜云云，即無可採。
2、次查被上訴人主張：上訴人於104年7月10日後約2星期，已於系爭契約書簽名交付予伊云云，為上訴人所否認，辯稱：契約書上「楊江山」簽名非伊筆跡，係遭偽造等語，並舉訴外人全球鑑定顧問股份有限公司筆跡鑑定報告書（見本院卷㈠第278至304頁）為憑，審諸系爭契約書上「楊江山」簽名與上訴人本人簽名，無論書寫結構佈局、運筆、走勢及筆觸等有別，例如：「楊」字中「勿」部分，前者收筆上提於「ㄅ」內收捲，後者收筆微弧下走至「ㄅ」外(或微勾）、「江」字中「工」部分，前者有明顯轉折角度，收筆轉折驟止，後者筆劃則圓弧流暢，收筆則延伸微揚、「山」字部分，前者收筆轉折後下撇無收勢，後者收筆圓弧且多向內提收（見本院卷㈠第288至296頁），是上訴人辯稱：系爭契約書上「楊江山」簽名非伊筆跡等語，即非無據。至於原審將系爭契約書上「楊江山」簽名送請法務部調查局鑑定，該局原雖認其與上訴人本人簽名之筆跡筆劃特徵相同，研判應出於同一人手筆等語（見原審卷㈡第64至65頁），惟嗣經綜參其他上訴人於事發時(104年間）平日書寫簽名文書後，補充鑑定認：二者無論在宏觀之結構形態與微觀之筆劃特徵，彼此間存有「相似」與「不相似」特徵，而依現有「相似」筆跡特徵之質與量，無法鑑定系爭契約書上「楊江山」簽名確係上訴人本人親簽，至於「不相似」之筆跡特徵，亦難認定究係他人所書、本人刻意做作或書寫條件改變所致，二者是否相符，無法認定等語（見本院卷㈠第451至453頁、卷㈡117至121頁），此外，被上訴人就系爭契約書上「楊江山」簽名確為上訴人簽署一事，並未另行舉證以實說，則其以系爭契約書經上訴人簽名，兩造已成立承攬契約關係云云，即難憑信。上訴人辯稱：系爭契約書未經伊簽署同意，伊不受之拘束等語，自屬可採。
㈡、至於被上訴人主張：縱系爭契約書未經上訴人簽名，然上訴人於104年7月10日後約2星期曾與房志彥至伊公司討論系爭建案相關之貸款與信託事宜，系爭契約書後附上訴人身分證影本，由上訴人與房志彥一同拿回，而未表示不同意簽約，另伊於事後多次寄發存證信函，上訴人收受後並未表示意見，參以證人汪海威、林陞田、黃嘉萍之證言、新竹市政府核發之建造執照及核准變更建造執照起造人之函文、存證信函及系爭土地現場建物照片等件及上訴人於臺北地檢署105年度他字第9150號詐欺案偵查中陳稱其有要房志彥好好處理等語，可認兩造有締結系爭契約之合意云云，惟查：
 1、新竹市政府核發104年4月1日(104）府工建字第0067號建造
    執照（起造人為宏瑞公司）及於同年6月18日核准前揭建造
    執照變更起造人為上訴人，時間均在被上訴人製作104年7月
    10日系爭契約書之前（見原審卷㈠第108至116頁），被上訴
    人主張：上訴人前與宏瑞公司成立承攬契約，並取得建造執
    照，嗣解除承攬契約，並起造人變更為上訴人名義，資料均
    附於系爭契約書之後，為上訴人所明知云云，為上訴人否認
    ，是否屬實已非無疑，縱屬實情，亦無從執前揭建造執照及
    新竹市政府函文及宏瑞公司與房志彥前此就系爭土地建案所
    為協議，推認上訴人與前營造業者解除承攬契約及變更建造
    執照起造人名義後，確有與被上訴人合意成立興建房屋承攬
    契約之事。
 2、次查，系爭土地興建房屋之事及承作之營造業者之決定，係
    由房志彥主導，被上訴人並未與上訴人協議等情，業據訴外
    人即事發時被上訴人法定代理人黃麒元於臺北地檢署105年
    度他字第9150號、106年度偵字第23135號詐欺案偵查程序中
    自陳：這案子伊實際上沒有經手，不記得有無看過上訴人。
    系爭建案是汪海威、林陞田、房志彥談的等語（見本院卷㈡
    第35、23頁）、證人即事發時被上訴人副總經理汪海威陳稱
    ：簽約前有議約，議約時上訴人不在場等語屬實（見本院卷
    ㈡第35頁）。另參酌：⑴證人林陞田證稱：房志彥將系爭土地
    上興建住宅大廈案給伊發包營造給別人施作，伊只是介紹房
    志彥新竹土地營建案給宏瑞公司做營造工程，但伊不認識亦
    未曾見過土地所有權人楊江山。承攬合約承諾書（如原審卷
    ㈠第184、185頁所示）之當事人為伊及房志彥、鄭思源，該
    承諾書上楊江山簽名及印章，是由房志彥簽寫及用印等語（
    見原審卷㈠第175至176頁）。⑵定作人委請營造業者於己有土
    地興建房屋，衡諸常情要無甘冒風險擇選不具合法營造證照
    或不具營造實績及經驗之業者承作之理。本件被上訴人係於
    104年6月10日取得綜合營造業登記證書，其明知房志彥僅係
    聯絡人，並非上訴人之代理人，於取得前揭證書翌日（即11
    日）中午12時許，即依房志彥指示匯付房志彥支付宏瑞公司
    建案前期開辦費158萬元至其指定之訴外人瑪爾海洋國際有
    限公司帳戶（原審卷㈠第107、123頁之被上訴人綜合營造業
    登記證書、房志彥收據、匯出匯款申請書參照）。堪認系爭
    建案及營造業者（宏瑞公司或被上訴人）之擇取係由房志彥
    主導，被上訴人僅與房志彥協議，並未與上訴人商議，上訴
    人無從就此為意思表示。被上訴人就興建房屋承攬契約內容
    既未曾與上訴人協議，並達成共識，則其主張：伊已依房志
    彥指示給付158萬元由宏瑞公司收受云云（此部分為宏瑞公
    司所否認，見原審卷第151、168頁），縱屬實情，亦難執之
    認兩造有成立承攬契約之合意。
 3、再查，汪海威就上訴人與房志彥同至被上訴人公司乙事，證
    稱：104年7月10日後約2個星期，上訴人和房志彥一同到公
    司討論信託及貸款事宜，當時主要是黃嘉萍跟上訴人說明貸
    款細節，上訴人沒有說什麼等語（見原審卷㈠第139頁正反面
    ，上訴人否認至被上訴人公司之時日），依此可見兩造當日
    並未就系爭契約書所載內容或承攬興建房屋所涉建物結構、
    樓層及、建材、施工方式、工期、報酬及給付方式等項為協
    商確認，上訴人就貸款乙事亦未明示同意，自難認兩造當日
    就承攬契約之意思表示已合致。而此參諸證人黃嘉萍證稱：
    當日伊有向上訴人解釋契約手寫修改的地方，伊不記得伊解
    釋契約內容後上訴人有說什麼，但記得上訴人要把權狀借回
    ，伊就將權狀交還予上訴人等語〔見原審卷㈠第141至142頁（
    上訴人否認該權狀為真正〕，其就上訴人當日所說各語既不
    復記憶，自難據其證述認兩造合意成立承攬契約。況上訴人
    如同意系爭契約書所載內容，衡情依限履約以免違約受罰猶
    恐不及，焉有將辦理信託及融資須用之土地所有權狀取回之
    理。益徵上訴人與房志彥至被上訴人公司當日，兩造就系爭
    契約書內容尚未達成合意。上訴人辯稱：初次見面，房志彥
    及黃釋賢當場拿出系爭契約要求伊簽名，伊表示要與家人商
    量，未再與被上訴人接觸，伊未同意與被上訴人成立承攬契
    約關係等語，洵堪信實。
 4、另被上訴人主張：伊於104年11月30日、同年12月9日、105
    年1月及同年4月曾以存證信函通知上訴人辦理融資及信託事
    宜、依約履行，上訴人收受信函後未表示意見，且於刑事案
    件偵查程序自陳房志彥有說會好好處理等語（見原審卷㈠第1
    4至31頁），固為上訴人所不爭執，惟辯稱：房志彥多次假
    借伊名義與他人簽訂契約，致伊多次接到他人來函要求履約
    ，不勝其擾，伊與被上訴人無契約關係，無回覆被上訴人信
    函之義務，並非默示同意，伊稱房志彥有說會好好處理乙語
    ，係指要房志彥好好處理代辦遊艇駕照及妥善處理無權代理
    簽契約的責任，並非授權等語，並提出胡順卿等人存證信函
    暨附件、本院105年度上易字第444號民事判決為憑（見本院
    卷㈠第375至389頁、原審卷㈡第207頁）。被上訴人於上訴人
    至被上訴人公司前後未就承攬契約與上訴人協議及達成合意
    ，已如前述，則上訴人事後收受上開通知辦理融資及信託事
    宜及履行契約之存證信函，單純沉默不予回應，亦無從認係
    默示同意成立承攬契約。另房志彥於事發後就系爭建案紛爭
    ，縱曾對上訴人表示要好好處理，惟房志彥非上訴人之代理
    人已如前述，房志彥前言之意應指事後紛爭之處理，無 從
    據以推認房志彥係經上訴人委託處理與被上訴人之承攬契約
    簽訂事宜；亦無從依被上訴人於契約合法成立前，自行斥資
    興建房屋至4樓底版（即3樓頂版）之事實，倒果為因執此謂
    兩造就承攬契約已有合意。
五、綜上所述，被上訴人未舉證證明兩造合法成立如系爭契約書
    所示之承攬契約，則其依系爭契約書第8條第3項約定及民法
    第231條規定，請求上訴人給付違約金900萬元及起訴狀繕本
    送達翌日（即105年6月24日）起至清日償日止，按年息5%計
    算之利息云云，即無理由，不應准許。原審就被上訴人前開
    請求中653萬8261元本息部分，為上訴人敗訴之判決，並為
    假執行之宣告，自有未洽，上訴人指摘原判決此部分不當，
    求予廢棄改判，為有理由，爰由本院將此部分廢棄改判如主
    文第2項所示。又原審駁回被上訴人除減縮部分外其餘之請
    求，核無不合，附帶上訴意旨指摘原判決此部分不當，聲明
    廢棄，為無理由，應予駁回。
六、本件事證已臻明確，兩造其餘之攻擊或防禦方法及所用之證
    據，經本院斟酌後，認為均不足以影響本判決之結果，爰不
    逐一論列，附此敘明。　　
七、據上論結，本件上訴為有理由，附帶上訴為無理由，依民事
    訴訟法第450 條、第449 條第1 項、第78條，判決如主文。
中　　華　　民　　國　 109　　年　　8　　月　　4　　日
                  工程法庭    
                      審判長法  官   周玫芳 
                            法  官   林翠華 
                            法  官   王育珍
正本係照原本作成。
上訴人不得上訴。　　
被上訴人如不服本判決，應於收受送達後20日內向本院提出上訴
書狀，其未表明上訴理由者，應於提出上訴後20日內向本院補提
理由書狀（均須按他造當事人之人數附繕本）上訴時應提出委任
律師或具有律師資格之人之委任狀；委任有律師資格者，另應附
具律師資格證書及釋明委任人與受任人有民事訴訟法第466 條之
1第1項但書或第2項（詳附註）所定關係之釋明文書影本。如委
任律師提起上訴者，應一併繳納上訴審裁判費。
中　　華　　民　　國　　109 　年　　8 　　月　　4 　　日

　　　　　　　　　　　　　　書記官   劉育妃
附註：
民事訴訟法第466條之1（第1項、第2項）：
對於第二審判決上訴，上訴人應委任律師為訴訟代理人。但上訴
人或其法定代理人具有律師資格者，不在此限。
上訴人之配偶、三親等內之血親、二親等內之姻親，或上訴人為
法人、中央或地方機關時，其所屬專任人員具有律師資格並經法
院認為適當者，亦得為第三審訴訟代理人。